臺灣高等法院臺南分院民事裁定　94年度抗字第472號
抗　告　人　乙 ○ ○
　　　　　　甲○○○
相　對　人　台南區中小企業銀行股份有限公司
法定代理人　蘇 經 城
上列抗告人等因與相對人間聲請拍賣抵押物強制執行聲明異議事
件，對於中華民國九十四年六月三十日臺灣臺南地方法院民國九
十年度執字第一三七九九號裁定提起抗告，本院裁定如下：
    主  文
抗告駁回。
抗告程序費用由抗告人負擔。
    理  由
一、抗告人於原審法院聲明異議意旨略以：抗告人甲○○○所有
    坐落台南縣安定鄉○○段一三九三地號土地（下稱系爭土地
    ）上之五二二、五二二之ㄧ、五二二之二、五二二之三、五
    二二之四、五二二之五建號未保存登記建物 (下稱系爭建物
    ）係抗告人乙○○與其他股東集資興建，並經抗告人甲○○
    ○立約同意，產權歸屬抗告人乙○○，而系爭未保存登記建
    物並非在抵押權設定範圍之內，債權人台南區中小企業銀行
    股份有限公司（下稱台南企銀）自不得聲請查封拍賣系爭建
　　物，詎原審法院以九十年度執字第ㄧ三七九九號受理執行在
  　案，竟將系爭建物與上開土地併付拍賣，即屬不當，為此提
    出聲明異議等語。
二、原裁定意旨略以：原審法院依職權向台南縣安定鄉公所調取
    系爭建物之建造執照及原始起造資料結果：據自用農舍建造
    執照申請書記載系爭土地上之建物起造人為抗告人甲○○○
    ，並非抗告人乙○○，則抗告人等主張系爭建物為抗告人乙
    ○○所建，已難採信。又按土地所有人，於設定抵押權後，
    在抵押之土地上營造建築物者，抵押權人於必要時，得將其
    建築物與土地併付拍賣，民法第八百七十七條定有明文。第
    三人方明安於民國（下同）八十六年十月二十三日將系爭土
    地設定抵押權予相對人，抗告人甲○○○於八十七年十二月
    二十三日因買賣取得後，又於八十九年一月三日聲請建造系
    爭建物，依前揭法條規定，債務人於設定抵押權後，在其抵
    押之土地上營造建物，應可將土地及建物併付拍賣。因之，
    依上開法條規定與說明，認抗告人之異議顯無理由，應予駁
    回等語。
三、抗告人抗告意旨略以：原土地所有人方明安將系爭土地設定
    抵押權予相對人後，抗告人乙○○向抗告人甲○○○承租系
    爭土地，並出資營造系爭未保存登記建物，經營「桂花村汽
    車旅館」事業，此有抗告人等所呈送之工程契約書及所呈報
    之包商四人在卷可查。縱原始建築許可證係以土地所有人即
    抗告人甲○○○名義申請自用農舍建築屬實，惟此乃抗告人
    乙○○以信託關係使用抗告人甲○○○名義為之；又依房屋
    稅籍證明書觀之，抗告人甲○○○名義之建物面積為四八八
    ‧六平方公尺，其僅佔系爭建物之ㄧ部分，其餘八六三‧二
    六平方公尺，則非土地所有人即抗告人甲○○○之名義。況
    借款人方明安已向相對人清償五百五十萬餘元，所剩債權金
    額不多，卻將抗告人乙○○所營造之建物併付拍賣，自不合
    理，為此提起抗告，請求廢棄原裁定等語。
四、按「第三人就執行標的物有足以排除強制執行之權利者，得
　　於強制執行程序終結前，向執行法院對債權人提起異議之訴
　　。如債務人亦否認其權利時，並得以債務人為被告。」、「
　　當事人或利害關係人，對於執行法院強制執行之命令，或對
　　於執行法官、書記官、執達員實施強制執行之方法，強制執
　　行時應遵守之程序，或其他侵害利益之情事，得於強制執行
　　程序終結前，為聲請或聲明異議。」強制執行法第十五條、
　　第十二條分別定有明文。又「強制執行法第十七條所謂於強
    制執行開始後，始發見債權人查報之財產確非債務人所有者
    ，應由執行法院撤銷其執行處分，係指查報之財產確非債務
    人所有者而言。若該財產是否債務人所有尚待審認方能確定
    ，執行法院既無逕行審判之權限，尤非聲明同法第十二條所
    定之異議所能救濟，自應依同法第十六條之規定（已修正為
    第十五條），指示主張有排除強制執行權利之第三人，提起
    執行異議之訴，以資解決。」有最高法院四十九年度台抗字
    第七十二號判例可參。
五、經查：
  (一)相對人即債權人台南企銀以原審法院八十八年度拍字第三七
    二三號拍賣抵押物裁定暨其確定證明書為執行名義，聲請原
    審法院執行處強制執行拍賣抗告人甲○○○所有坐落台南縣
    安定鄉○○段一三九三地號土地，此有原審法院上開案號民
    事裁定書、裁定確定證明書、抵押權設定契約書、他項權利
    移轉契約書、他項權利證明書及土地登記謄本等各一份附原
    法院執行卷可稽，並經原審法院執行處以九十年度執字第ㄧ
    三七九九號案受理執行在案。嗣該債權人向原審法院聲請追
    加系爭建物為執行標的時主張：系爭五二二之ㄧ、五二二之
    二建號未保存登記建物係屬起造人即抗告人甲○○○所有，
    與五二二、五二二之三、五二二之四、五二二之五建號未保
    存登記建物有使用上一體性，因之，五二二、五二二之三、
    五二二之四、五二二之五建號等建物亦堪認係屬抗告人甲○
    ○○所有，故依民法第八百七十七條之規定，應將系爭未保
    存登記建物與土地併付拍賣等語，業有台南縣安定鄉公所（
    89）南工局（定）自用農舍建字第一號建照執照及（89）南
    工局（定）自用農舍使字第四二號使用執照影本各乙紙在原
    法院卷足稽（見原審法院卷(一)第六十九、七十頁）。原審法
    院因而依此形式認定系爭未保存登記建物係抗告人甲○○○
    所有，並准許相對人追加執行拍賣，依上開民法第八百七十
    七條規定及判例，尚無不合。
  (二)雖抗告人甲○○○及抗告人乙○○均辯稱系爭未保存登記建
    物乃由抗告人乙○○集資興建，應屬抗告人乙○○所有，其
    中系爭五二二之ㄧ、五二二之二建號未保存登記建物固以抗
    告人甲○○○為起造人，然僅以抗告人甲○○○名義申請建
    築許可，實際上系爭未保存登記建物均由抗告人乙○○向抗
    告人甲○○○於八十八年二月ㄧ日承租系爭土地後而自行建
    造，故系爭未保存登記建物與抗告人甲○○○無涉等語，固
    據提出租賃契約、扣繳憑單、工程契約書及建物稅籍證明書
    影本為證（見原審法院卷(一)第二○三至二○六頁、第二○七
    頁、原審法院卷(二)第三○六至三ㄧ○頁、第三四五頁）；惟
    上開證物僅足證係何人出面繳稅、何人出面訂立租約或邀人
    建築等情，然不能遽以憑之認定系爭未保存登記建物非抗告
    人甲○○○原始起造，況抗告人仍未提出原始起造資料供本
    院參酌，自難採有利抗告人等之認定；再依首揭說明，抗告
    人乙○○主張對系爭未保存登記建物有所有權存在，欲排除
    強制執行，事涉實體事項審認問題，執行法院僅能為形式上
    判斷而無逕行審判以為實體事項認定之權限，尤非聲明強制
    執行法第十二條所定之異議所能救濟，抗告人僅得依同法第
    十五條規定向原審法院民事庭提出第三人異議之訴以資救濟
    。
六、綜上所述，原審法院以前述理由駁回抗告人之聲明異議，經
    核並無違誤，抗告意旨指摘原裁定不當，求為廢棄改判，非
    有理由，應予駁回。
七、據上論結，本件抗告為無理由，應依強制執行法第三十條之
    一，民事訴訟法第四百九十五條之ㄧ第一項、第四百四十九
    條第一項、第九十五條、第七十八條，裁定如主文。
中　　華　　民　　國　　94　　年　　10　　月　　26  　日
                  民事第五庭　審判長法　官　張世展
　　　　　　　　　　　      　　　　法　官  蘇清恭
　　　　　　　　　　　      　　　　法　官  王浦傑
上為正本係照原本作成。
如不服本裁定，僅得於收受本裁定正本送達後10日內以適用法規
顯有錯誤為理由，向本院提出再抗告狀（須附繕本一份及繳納再
抗告裁判費新台幣1千元)，並經本院許可後始可再抗告於最高法
院。
中　　華　　民　　國　　94　　年　　10　　月　　26  　日
                                    書記官　廖英琇
【附記】
民事訴訟法第495條之1第2項準用同法第466條之1第1、2項規定
：
I對於第二審判決上訴，上訴人應委任律師為訴訟代理人。但上
　訴人或其法定代理人具有律師資格者，不在此限。
II上訴人之配偶、三親等內之血親、二親等內之姻親，或上訴人
　為法人、中央或地方機關時，其所屬專任人員具有律師資格並
  經法院認為適當者，亦得為第三審訴訟代理人。
                                               K
